臺灣臺北地方法院民事裁定
111年度消債更字第103號
聲  請  人  
即  債務人  李鴻基  

相  對  人  
即  債權人  台北富邦商業銀行股份有限公司

法定代理人  程耀輝  


相  對  人  
即  債權人  國泰世華商業銀行股份有限公司

法定代理人  郭明鑑  


代  理  人  黃啟鳳  
相  對  人  
即  債權人  台新國際商業銀行股份有限公司

法定代理人  尚瑞強  


相  對  人  
即  債權人  日盛國際商業銀行股份有限公司

法定代理人  黃錦瑭  


相  對  人  
即  債權人  摩根聯邦資產管理股份有限公司

法定代理人  李文明  
代  理  人  鄭伊舒  
相  對  人  
即  債權人  良京實業股份有限公司

法定代理人  平川秀一郎



相  對  人  
即  債權人  台灣金聯資產管理股份有限公司
                      設臺北市○○區○○○路0段00○00號00、00樓
法定代理人  施俊吉  


相  對  人  
即  債權人  交通部公路總局高雄市區監理所

法定代理人  劉育麟  
相  對  人  
即  債權人  高雄市稅捐稽徵處

法定代理人  黃惠玲  
上列當事人因消費者債務清理事件聲請更生，本院裁定如下：
    主  文
債務人李鴻基自中華民國一百一十一年五月二十日上午十一時起
開始更生程序。
命司法事務官進行本件更生程序。
    理  由
一、按債務人不能清償債務或有不能清償之虞者，得依本條例所
    定更生或清算程序，清理其債務；債務人對於金融機構負債
    務者，在聲請更生或清算前，應向最大債權金融機構請求協
    商債務清償方案，或向其住、居所地之法院或鄉、鎮、市、
    區調解委員會聲請債務清理之調解；協商或調解成立者，債
    務人不得聲請更生或清算。但因不可歸責於己之事由，致履
    行有困難者，不在此限，消費者債務清理條例（下稱消債條
    例）第3條、第151條第1項、第7項分別定有明文。消債條例
    第151條第7項但書規定「因不可歸責於己之事由，致履行有
    困難者」，所謂「履行有困難」即係以債務人之收入，扣除
    自己及依法應受其扶養者所必要生活費用之數額，仍不足以
    清償協商條件所定之數額；又此但書規定並未附加「不可預
    見」之要件，亦即該事由並不以債務人「不可預見」為必要
    。該項但書規定情形，僅須於法院就更生或清算之聲請為裁
    判時存在即可，不以協商成立後始發生者為限，並與債務人
    於協商時能否預見無關。債務人於協商時縱未詳加思考、正
    確判斷，或可預見將來履行可能有重大困難而仍冒然簽約成
    立協商，亦不能據此即認其履行顯有重大困難係可歸責於債
    務人。依消債條例第151條第8項準用第7項但書規定之結果
    ，亦無不同（司法院民事廳消債條例法律問題研審小組民國
    98年第 1期民事業務研究會第22、24、26號意見可供參考）
    。再按法院開始更生程序之裁定，應載明其年、月、日、時
    ，並即時發生效力；法院裁定開始更生或清算程序後，得命
    司法事務官進行更生或清算程序，必要時，得選任律師、會
    計師或其他適當之自然人或法人1人為監督人或管理人，復
    為同條例第45條第1項、第16條第1項所明定。
二、本件債務人主張：其積欠多家金融機構債務共計新臺幣（下
    同）158萬1,844元，因無力清償，前曾於民國95年與最大債
    權銀行國泰世華商業銀行股份有限公司（下稱國泰世華銀行
    ）達成債務協商，嗣後因債務人收入不穩定，致無法繼續清
    償而毀諾，實有不可歸責於己之事由，致履行債務有重大困
    難，且其顯有不能清償之情形，爰依法聲請更生等語。
三、經查：
  ㈠債務人符合消債條例第151條第7項但書「因不可歸責於己之
　  事由，致履行顯有重大困難」之規定：
  ⒈債務人前於95年與最大債權銀行國泰世華銀行達成債務協商
    ，因收入不穩定，扣除個人必要支出後餘額無法負擔而毀諾
    等情，有聲請人111年2月21日陳報狀在卷可稽（見本院卷第
    23頁）。而債務人與債權人成立協商或調解後，即應依誠信
    原則履行，故應限制於債務人因不可歸責於己之事由，致履
    行有困難時，始得聲請更生或清算，俾債務人盡力履行協商
    或調解方案，避免任意毀諾，是本件債務人向本院聲請更生
    ，自須審究其是否有「不可歸責於己事由致履行有困難」之
    情事。　　
  ⒉債務人主張其與銀行債務協商後，因收入不穩定致無法繼續
    清償而毀諾等情，業據提出勞工保險被保險人投保資料表、
    111年2月21日陳報狀附卷為憑（見本院卷第189至191頁、北
    司消債調卷第60頁）。依債務人之勞工保險異動查詢所示，
    債務人於95年9月11日自住都飯店股份有限公司退保，應認
    債務人與銀行債務協商成立後因失業致無力還款而毀諾等情
    ，堪可認定，故足認債務人履行該協商顯有困難，且有不可
    歸責之事由。
  ㈡債務人就其所負債務已有不能清償之虞之情形，而得依消債
    條例所定更生程序，清理其債務：
  ⒈債務人主張其目前從事臨時工，每月收入約2萬4,000元，業
    據其提出財產及收入狀況說明書、收入切結書附卷為佐（見
    本院卷第33頁、第201頁），另聲請人曾於110年8月26日領
    得保險理賠4萬3421元，因上開收入不具有持續性，故不予
    列入聲請人之固定收入。綜上，本院以聲請人每月從事臨時
    工領取2萬4,000元薪資收入，作為計算其償債能力之依據。
  ⒉查債務人主張其目前生活必要支出部分，每月須支出膳食費9
    ,000元、房屋租金6,600元、電費1,684元、瓦斯費380元、
    行動電話費692元、交通費1,000元、雜支1,500元(個人支出
    合計2萬856元)、父親扶養費5,000元，業據提出房屋租賃契
    約書、行動電話繳款紀錄、自來水費通知單、電費通知單、
    瓦斯繳費通知單、電信費帳單、離婚協議書、雜支發票附卷
    （見北司消債條卷第55頁至第97頁、本院卷第81頁）。其個
    人支出項目未見明顯奢華之處，且未逾111年度臺北市最低
    生活標準1萬8,682元之1.2倍即2萬2,418元，核與維持基本
    生活所必要無違，足堪採信，是債務人每月個人必要生活費
    用即以債務人所提出之2萬856元為據。 
　⒊債務人主張除個人每月必要生活費用外，尚主張共同扶養父
    親李焜煌每月支出扶養費5,000元等語，債務人所述父親撫
    養費5,000元部分，經本院命其補正其受扶養人之綜合所得
    各類清單及全國財產稅總歸戶財產查詢清單等資料後陳稱其
    父親李焜煌及共同扶養人不願提出相關資料供其提出本院參
    考。本院參酌債務人未提出父親李焜煌之財產及收入狀況證
    明文件，無從判斷債務人之父親是否無法維持生活而必須受
    債務人扶養，因此，債務人就父親扶養費部分的主張，應不
    予認列。
  ㈢準此，債務人每月生活必要支出為2萬856元，而債務人目前
    每月收入2萬4,000元扣除生活必要支出後，雖餘3,144元（
    計算式：2萬4,000元-2萬856元＝3,144元）可供支配，惟據
    債務人之財團法人金融聯合徵信中心查詢當事人綜合信用報
    告回覆書、債權人陳報狀所載（見北司消債調卷第101、105
    、109、117、119、139、143、161、175頁、本院卷第51頁
    至第57頁），債務人積欠台北富邦商業銀行股份有限公司、
    國泰世華商業銀行股份有限公司、台新國際商業銀行股份有
    限公司、日盛國際商業銀行股份有限公司、台新國際商業銀
    行股份有限公司、日盛國際商業銀行股份有限公司、摩根聯
    邦資產管理股份有限公司、良京實業股份有限公司、台灣金
    聯資產管理股份有限公司、高雄市區監理所、高雄市稅捐稽
    徵處等債權人債務達414萬7,748元，倘以債務人每月所餘3,
    144元清償無擔保債務，將致債務人終生無法清償債務完畢
    （計算式：414萬7748元÷3,144元÷12月≒109.9年），遑論前
    開債務仍須另行累計每月高額之利息及違約金，債務人每月
    得用以償還債務之數額顯然更低，尚待支付之債務總額應屬
    更高，其還款年限顯然更長，實有違消債條例協助債務人重
    建更生之立法本意。此外，債務人陳報其名下除郵局存款95
    元、新光人壽保單（保單號碼：0000000000、ASA0000000、
    AT00000000，保單價值保證金分別為8,566元、23萬7,919元
    、36萬1,630元）、1997年福特六和汽車一輛（車牌號碼：0
    0-0000，債務人主張業已報廢）外，無其他財產，有郵局存
    摺影本、全國財產稅總歸戶財產查詢清單、新光人壽保單價
    值準備金證明單、臺北市稅捐稽徵處報廢單附卷可稽（見本
    院卷第73頁、第195至207頁）。是本院審酌債務人之財產、
    信用、勞力及生活費用支出等狀況，堪認債務人客觀上經濟
    狀況已有不能清償債務之虞，而有藉助更生制度調整其與債
    權人間之權利義務關係而重建其經濟生活之必要。
四、綜上所述，債務人係一般消費者，其對已屆清償期之債務有
    不能清償之虞，且其無擔保或無優先權之債務未逾1,200萬
    元，復未經法院裁定開始清算程序或宣告破產，又查無消債
    條例第6條第3項、第8條或第46條各款所定駁回更生聲請之
    事由存在，則債務人聲請本件更生，即屬有據，爰裁定如主
    文，並命司法事務官進行本件更生程序。
五、至債務人於更生程序開始後，應另提出足以為債權人會議可
    決或經法院認為公允之更生方案以供採擇，俾免更生程序進
    行至依消債條例第61條規定應行清算之程度；而司法事務官
    於進行本件更生程序、協助債務人提出更生方案時，應依債
    務人之薪資變化、社會常情及現實環境衡量債務人之償債能
    力，並酌留其生活上應變所需費用，進而協助債務人擬定允
    當之更生方案，始符消債條例重建債務人經濟生活之立法目
    的，附此敘明。
六、依消債條例第11條第1項、第16條第1項、第45條，裁定如主
    文。
中　　華　　民　　國　　111 　年　　5  　 月　　20  　日
                  民事第二庭  法  官  林怡君
以上正本係照原本作成。
本裁定不得抗告。
本裁定已於111年5月20日上午11時時公告。　
中　　華　　民　　國　　111 　年　　5 　　月　　20　　日
                              書記官  陳俐妙